【裁判字號】    88,易,440
【裁判日期】    900726
【裁判案由】    侵占
【裁判全文】
臺灣花蓮地方法院刑事判決                          八十八年度易字第四四號
    公  訴  人  臺灣花蓮地方法院檢察署檢察官
    被      告  戊○○
    右  一  人
    選任辯護人  黃健弘
    被      告  甲○○
右列被告因侵占案件，經檢察官提起公訴（八十八年度偵字第一六七號），本院判決
如左：
    主  文
戊○○意圖為自己不法之所有，而侵占自己持有他人之物，處有期徒刑柒月。
甲○○無罪。
    事  實
一、戊○○曾有偽造文書犯罪前科，詎猶不知悔改，其於民國八十七年五月間經由友
    人甲○○（詳見後述）介紹認識丁○○後，即向丁○○大力遊說參與由廖如龍所
    推動之花蓮縣豐濱鄉新社村第三鄰、第十四鄰（起訴書誤載為三十四鄰）原住民
    住戶遷建工程之投資案，丁○○首肯後，旋透過鍾玉珍介紹向乙○○、林勇助各
    借款新台幣（下同）二百五十萬元，並委由代書己○○辦理抵押權設定登記手續
    ，將其所有位於花蓮縣花蓮市○○段第四一九地號、第四二二地號土地，分別於
    八十七年八月三十一日設定抵押予乙○○、林勇助，乙○○及林勇助之妻丙○○
    即於預先扣除利息十八萬七千五百元後，各開立面額總計均為二百三十一萬二千
    五百元，付款人分別為華南銀行花蓮分行、花蓮市第二信用合作社之支票各三張
    ，交由丁○○收執。嗣戊○○於八十七年九月二日陪同丁○○前往付款金融機構
    提示兌領前揭票面金額共計四百六十二萬五千元（起訴書誤載為五百萬元）後，
    丁○○乃將該筆現金交由戊○○，囑轉交廖如龍作為投資款項，戊○○因本身財
    務狀況不佳，竟意圖為自己不法之所有，將之侵吞入己，充作生活花費及繳交其
    房屋貸款等之用。嗣經丁○○察覺有異，向戊○○催請返還，惟戊○○仍置之不
    理，且避不見面。
二、案經丁○○訴由台灣花蓮地方法院檢察署檢察官偵查起訴。
    理  由
壹、有罪部分：
一、訊據被告戊○○於本院審理時固坦承有侵占告訴丁○○投資款，充作生活花費及
    繳交其房屋貸款，以免其房屋遭法院查封拍賣之事實不諱，惟其辯稱：伊僅有侵
    占約六、七十萬元，並將其中一百萬元交給甲○○云云。然查，右揭犯罪事實業
    據告訴人丁○○指訴綦詳，核與被告戊○○供承情節大致相符，且證人乙○○於
    本院審理時到庭結證稱：「（當天給付金額的方式？）開票。（提出支票影本，
    閱後發還），利息二分半，三個月拾捌萬柒仟伍佰元。我的數額是二百五十萬元
    。利息部分我先預扣。我開的票面額是扣掉壹拾捌萬柒仟伍佰元。我的票是交給
    丁○○，楊男是否交給被告，我不清楚。我跟丙○○都是說兩個利息都是一樣，
    都是扣壹拾捌萬柒仟伍佰元。」（見本院九十年三月二十九日訊問筆錄）等語，
    另證人己○○、鍾玉珍亦到庭證稱：「（代書費、介紹費是否從中扣除？）證人
    賴答：代書費約幾千元是當天另外給付現金給我。他們談的條件，我不清楚。」
    、「證人鐘答：介紹費十五萬元是丁○○另外給付現金給我、廖如龍、彭先生，
    我們三人各五萬元。介紹費不是當天給付的，是幾天後。」等語（見本院九十年
    三月二十九日訊問筆錄），此亦為被告戊○○所不否認，又質之被告戊○○於本
    院審理時自承：「（丁○○一共給你多少錢？）當時丁○○交給我四百多萬元，
    表示要投資，有一部分款項被豐濱的地主拿走了，名字我忘記了，資料我再回去
    找，下次可否提出資料，我不敢確定，因為資料不在我身上。．．．是丁○○與
    我一同去華南銀行領款．．．本件投資，我自己都沒有拿錢出來。．．．我也沒
    有拿錢給廖如龍。土地是廖如龍買的，我本來說要拿錢出來，但後來沒有錢。」
    （見本院九十年三月十五日訊問筆錄）、「（張絹綺給付金額的方式？）被告戊○○答：也是開票，是二信的。」（見本院九十年三月二十九日訊問筆錄）、「
    二位金主共開三張票，交給丁○○，丁○○領完後將全部票款交給我」（見本院
    九十年七月十七日審判筆錄），足徵被告戊○○確有因本件遷建工程投資案自告
    訴人丁○○處收受款項四百六十二萬五千元，且未轉交廖如龍，至為明灼。至被
    告戊○○所稱將其中一百萬元交付被告甲○○乙節，亦因其供述先後不一，且與
    告訴人、證人所述情節相互扞挌（詳見後述），難謂無瑕疵可指，自難採為有利
    被告戊○○之認定，附此敘明。綜上所述，被告所辯其侵占金額僅有六、七十萬
    元云云，要屬事後卸責之詞，委無足採。此外，復有抵押權設定契約書、華南銀
    行函、土地登記簿影本、支票影本、豐濱鄉新社村東興社區集會所基地地質調查
    及鑽探工程合約書、花蓮縣政府函、自來水公司光復營運所函、原住民安全堪虞
    村落遷建委員會函、電力公司花蓮區營運處函、豐濱鄉公所函、同意書、中華電
    信花蓮營運處函、臺灣省原住民事務委員會函、豐濱鄉新社村遷村戶審定名冊等
    存卷可按，本件事證明確，被告戊○○犯行洵堪認定，應予依法論科。
二、核被告戊○○所為，係犯刑法第三百三十五條第一項之普通侵占罪。爰審酌被告
    之素行及犯罪之動機、目的、手段、造成之損害、侵占款項之金額甚鉅、事後尚
    未與告訴人和解返還所侵吞之款項，惟犯後供認犯行態度尚稱良好等一切情狀，
    量處如主文所示之刑，以資懲儆。
貳、無罪部分：
一、公訴意旨詳如附件起訴書所載。
二、按犯罪事實應依證據認定之，無證據不得推定其犯罪事實，又不能證明被告犯罪
    者，應諭知無罪判決，刑事訴訟法第一百五十四條、第三百零一條第一項分別定
    有明文。訊據被告甲○○堅詞否認有何侵占犯行，辯稱：伊僅係本件投資案之介
    紹人，並未向告訴人丁○○借款，亦未自戊○○處取得一百萬元，伊並未侵占丁○○之投資款等語。
三、經查，被告戊○○於本院審理時供稱：「（丁○○是由何人介紹給你認識？）
    是甲○○介紹的，投資細節是我向丁○○說明。」、「當初是甲○○告訴我，告
    訴人願意借他一百萬元，我即詢問何以告訴人願意借他，甲○○就說告訴人用土
    地去抵押借錢給他，我聽了就向甲○○表示我在豐濱有土地投資的事情，尚缺資
    金，希望甲○○幫我介紹與丁○○認識，我希望丁○○也能投資三百萬元在豐濱
    的投資案，後來經我與丁○○洽談後，丁○○同意用土地去抵押五百萬元，扣除
    借款利息等之後，實際出資四百卅餘萬元。這四百卅餘萬元中，我有將一百萬元
    交給甲○○，其他的三百餘萬元，我自己用了七、八萬元，還有五十萬元繳我的
    房屋貸款，以免我的房子被法院查封拍賣。」等語（見本院九十年七月十二日審
    判筆錄）、「（甲○○有無參加本工程投資？）沒有，他是介紹人，當時有講好
    ，若投資有賺錢，會給他一點分紅。」等語（見本院八十八年九月二十八日訊問
    筆錄），參酌告訴人於本院審理時所稱：其為本件投資案欲以所有土地設定抵押
    予金主辦理貸款時，均由被告戊○○單獨陪同去申請印鑑證明，及提示票據兌領
    現金等情，可徵被告甲○○所供其僅係介紹被告戊○○與告訴人結識，由渠等二
    人當面自行洽談投資細節等語，並非杜撰虛構之詞。而被告戊○○亦坦承告訴人
    丁○○所領得現金均悉數交付予伊，伊收受該筆投資款後並未轉交廖如龍，已如
    前述。雖被告戊○○堅指伊曾因被告甲○○有向告訴人借款，而將其中一百萬元
    交給被告甲○○，然被告甲○○私底下並未向告訴人丁○○借一百萬元等情，業
    據告訴人丁○○於本院審理時陳明在卷（見本院九十年三月十五日訊問筆錄），
    另關於告訴人丁○○偕同被告戊○○至代書己○○處與金主乙○○、丙○○洽談
    時，被告甲○○是否表示要借錢乙事，證人乙○○、鍾玉珍、己○○均表示不清
    楚（見本院九十年三月二十九日訊問筆錄），衡情，苟被告甲○○確曾向告訴人
    借款，眾人在證人己○○代書處洽談借款細節時，當無就此隻字未談，而僅知悉
    告訴人所借款項係供投資蓋房子（參見證人張絹綺、鍾玉珍於檢察官偵查中所為
    證詞，詳台灣花蓮地方法院檢察署檢察官八十八年度偵字第一六七號第十九頁、
    第四十五頁）之理。猶有進者，被告戊○○於本院審理時先則供承：「當時是甲○○說要向丁○○借一百萬元，丁○○同意並親自將一百萬元現金在花蓮市○○
    路一家餐廳門口交給甲○○，我有在場看到。」等語（見本院八十八年九月七日
    訊問筆錄），嗣又改口稱：「我的確有拿一百萬元給甲○○，第一次是拿給他六
    十餘萬元，其餘的我分三萬、五萬元等不等金額拿給甲○○。」（見本院九十年
    五月十五日審判筆錄），其後再度翻異前詞，復供稱：「甲○○在提示票據領款
    的時候有拿走一百萬元，地點在花蓮民國路某餐廳門口，我是交付現金一百萬元
    給甲○○。」（見本院九十年七月十二日審判筆錄），其所為供詞反覆不一，並
    與告訴人及證人所述內容相互歧異，顯具有重大瑕疵，且其就本案與被告甲○○
    間，因日後民事賠償問題適處於利害正相反對之地位，所為交付鉅款之供述，自
    難期公允，尚難以此遽課被告甲○○以侵占罪責。綜上所陳，被告甲○○既未參
    與本件投資案，亦未自告訴人處收受投資款項，而被告戊○○所稱曾交付部分款
    項乙節，復存有諸多疑點，是公訴意旨所指其與被告戊○○間，就侵占犯行具有
    犯意聯絡與行為分擔，實有可議之處。此外，復查無其他積極證據可證明被告甲○○有如公訴人所指犯行，依首揭法條說明，應就此部分為無罪之諭知。
據上論斷，應依刑事訴訟法第二百九十九條第一項前段、第三百零一條第一項，刑法
第三百三十五條第一項，罰金罰鍰提高標準條例第一條前段，判決如主文。
本案經檢察官李子春到庭執行職務。
中      華      民      國    九十      年      七      月    二十六    日
                                    台灣花蓮地方法院刑事庭
                                        法  官  陳  世  博
右正本證明與原本無異。
如不服本判決，應於判決送達後十日內向本院提出上訴狀( 應附繕本 )，上訴於
臺灣高等法院花蓮分院。
                                        書記官  連  玫  馨
中      華      民      國    九十      年              月              日


司法院資訊處製作；財團法人民間司法改革基金會備份。
